臺灣高雄地方法院刑事判決　　　　　　　　　　　　　九十一年度訴字第七五二號
　　公　訴　人　臺灣高雄地方法院檢察署檢察官
　　被　　　告　丙○○
　　選任辯護人　黃進祥律師
　　　　　　　　江順雄律師
右列被告因遺棄案件，經檢察官提起公訴（九十年度偵字第二三七二八號、九十一年
度偵字第三九七三號），本院判決如左：
    主  文
丙○○無罪。
    理  由
一、按犯罪事實應依證據認定之，無證據不得推定其犯罪事實；另不能證明被告犯罪
    者，應諭知無罪之判決，刑事訴訟法第一百五十四條、第三百零一條第一項分別
    定有明文。又刑事訴訟法上所謂認定犯罪事實之證據，係指足以認定被告確有犯
    罪行為之積極證據而言，該項證據自須適合於被告犯罪事實之認定，始得採為斷
    罪資料；而認定不利於被告之事實，須依積極證據，苟積極證據不足為不利於被
    告事實之認定時，即應為有利於被告之認定，更不必有何有利之證據。另認定犯
    罪事實所憑證據，雖不以直接證據為限，間接證據亦包括在內；然而無論直接或
    間接證據，其為訴訟上之證明，須於通常一般之人均不致有所懷疑，而得確信其
    為真實之程度者，始得據為有罪之認定（最高法院二十九上字第三一０五號、三
    十年上字第八一六號、七十六年台上字第四九八六號判例均足資參照）。
二、公訴意旨略以：被告丙○○於民國八十九年十二月二十二日凌晨三時十五分許，
    在高雄市三民區○○○路三一八號木造住處內，明知其友人黃招在其住處二樓
    木造房間內即屬無自救力之人，於同日凌晨四時許，見其住處後方已起火燃燒，
    由於火勢尚未擴大，自己先逃往樓下救火後，復上樓查看黃招有無逃生，竟未
    叫醒黃女逃生，而自行下樓，並於消防人員趕至現場救火時，未告知消防人貝樓
    上尚有一名女子即黃招，致無自救力之人黃招被火燒死在內。因認被告所為
    ，係犯刑法第二百九十三條第二項前段遺棄致死罪嫌云云。
三、刑法第二百九十三條、第二百九十四條之遺棄罪，均以行為人對於無自救力之人
    或依法令、契約應扶助、養育或保護之人為遺棄之行為或不為其生存所必要之扶
    助、養育、保護為構成要件（最高法院七十年台上字第二二二號判決參照）。又
    稱「遺棄」係指使無自救能力之人，脫離其生存所必要之保護之積極行為者而言
    。按遺棄本有廣狹兩義，狹義之遺棄，又稱積極性的遺棄，廣義之遺棄，又稱消
    極性的遺棄。前者係指行為人以積極之行為，置諸被遺棄人於危險之境地者而言
    。例如將嬰兒棄諸於通衢，將病人移置於郊野者皆是。積極性的遺棄行為，無論
    對於無扶助養育或保護義務者，或對於有扶助養育保護義務者，皆克成立。後者
    係指對於被遺棄者，僅消極性的不予以生存上所必要之扶助養育或保護，以致使
    被遺棄者，處於生存危險之境地之謂。消極性的遺棄，限於依法令或契約負有扶
    助養育或保護之義務者，始克成立，對於無此義務者，則縱有遇而不顧，視而不
    理情事，亦不成立遺棄罪責，充其量僅屬於道德之範疇而已。例如路見病人、殘
    廢人或乞丐、赤貧等，消極的不予施救者是。而第二百九十三條之遺棄限於積極
    性之遺棄，消極性之遺棄，不包括於內，故其犯罪主體限於一般人，而第二百九
    十四條之遺棄係因身分關係而生，故包括積極性之遺棄或消極性之遺棄。又遺棄
    罪以對於於無救力之人為要件，所謂無自救力之人，係指其人無維持生存所必要
    之能力而言（最高法院四十年台上字第三九九號判決參照），合先敘明。
四、訊據被告堅決否認有何遺棄之犯行，辯稱：我當時在救火，並無遺棄她，我有上
    去叫醒她，之後我就下去救火了，我以為她會跟我一起下來等語。經查：
  (一)本件首應審究者為被告是否有遺棄行為，經查，被告與被害人黃招係相處約六
    年的朋友，此經證人即被害人之友人林章淑珠於警訊中陳述明確，是被告對於被
    害人黃招並無依法令或契約負有扶助養育或保護之義務，參之上開說明，縱令
    被告其有消極性之遺棄行為，亦無法構成上開之遺棄罪。且證人甲○○於警訊中
    陳稱：我所聽到有人在喊「火燒厝啦」，僅我人在三八二號二樓時聽到，俟我人
    衝到市○○路，卻沒有再聽到剛喊「火燒厝啦」之婦人聲音了，也沒有見到該婦
    人等語（見警訊卷第八頁），於本院審理中證稱：「（八十九年十二月二十二日
    ，你有無去幫忙滅火？）有。當時好像快天亮了，有壹個女人說失火了，我在客
    廳打電腦，聽到就跑出去用滅火器幫忙打火」等語（見本院九十一年五月一日審
    判筆錄）；證人乙○○於警訊中證稱：發現起火點係在建國三路三一八號林三二
    ０號後面（即市○○路三七一巷內），火勢並不很大，約一根木棍大小，火勢由
    下往上延燒，等語（見同警卷第十二頁），核與被告所稱：於本二十二日四時許
    ，聽見住處樓下有人大喊火災，我即下樓觀看，發現建國三路三二０號後面起火
    （見同警訊卷第二頁）相符，顯見本次之火災發生之時，被告尚在其屋內，火災
    並非因其行為所引起，又被害人當晚至被告家中，並在被告家中睡覺，證人黃玉
    枝（與被告同住三一八號，為被告之嬸嬸）、乙○○（住三二０號，為被告之隔
    鄰）於警訊中均供稱：沒有聽到被告與被害人有吵架聲（見九十年十二月二十三
    日、二十二日警訊筆錄），是應尚無引發被告欲將被害人於火災中遺棄之原因，
    此外亦查無被告以積極之行為，置諸被害人於危險之境地之行為，是亦無證據足
    證被告有積極之遺棄行為。又證人乙○○於警訊中證稱：「（你是否曾發現有可
    疑之處﹖）我並未發現他有可疑之處，但是我發現他人時，黑仙仔（即被告）係
    自建國三路三一八號二樓臨建國三路處違章木質欄杆欲跳下，我見狀即呼叫他跳
    下來無要緊」等語（見同上開警訊筆錄），於本院審理中，辯護人詢問時證稱：
    「（你有無看到被告從二樓跳下來？）有，當時我用完了壹支滅火器，火還沒熄
    ，我看到被告要從樓上跳下，我注意到地上有壹支木材，木材上有鐵釘，我把木
材踢開，他才跳下來」（見本院九十一年五月一日審判筆錄），是被告確有於救
    火一段時間之後，未見被害人之人影，而再上樓查看之動作，此種情形，與公訴
    意旨所認「由於火勢尚未擴大，自己先逃往樓下救火後，復上樓查看黃招有無
    逃生」之情無訛，核被告若確有意遺棄被害人，自無須有此查看之動作，此益可
    徵被告確無以積極之行為，置諸被害人於危險之境地之行為。
  (二)又被害人黃招死亡之後，經臺灣高雄地方法院檢察署檢察官解剖相驗，被害人
    氣管經切開發現有炭末及煤煙之吸入，與氣管內之粘液相混合，支氣管內可見有
    炭末及煤煙之吸入，與氣管內之粘液相混合，氣管與支氣管其粘膜呈發赤腫脹之
    現象，此有該署九十相字第二一四０號解剖紀錄報告一份在卷可稽，又被害人原
    係在被告房間中床上睡覺，惟其屍體發現之時，係俯臥在房間之門旁，且被害人
    之血液及胃內容物，經送請法務部法醫研究所檢驗，均未發現酒精、鴉片類、安
    非他命類、鎮靜安眠藥及其他常見毒物成分，此有該所九十一年一月二十二日法
    醫毒自第０九一００００二０一號函一份、高雄市政府警察局三民分局處理變死
    案件初步調查報告表、被告九十年十二月二十二日調查筆錄各一份在卷可參，是
    被害人於發生火災之時，顯然並未遭人先行擊昏、或喝酒宿醉或施用毒品昏迷之
    情形，而有欲逃生之行為，因氣管吸入大量炭末及煤煙，無法逃出，而俯臥於臥
    室門旁遭燒死。又被害人現於家樂福大賣場工作，體型強壯，亦有證人即被害人
    之同事陳秋紅、葉文錠之警訊筆錄、及上開九十相字第二一四０號解剖紀錄報告
    一份卷可參，被害人之父親黃福錄於本院審理中亦證稱：被害人身體狀況很好，
    我只聽她說他在家樂福上班，早上一大早要起床，有時腰會酸（見本院九十一年
    四月一日審判筆錄），揆諸上開說明，顯見被害人尚非無自救力之人，應可確認
    。
  (三)綜上所述，被告所辯尚可採信，被告之行為，縱或有未確定將被害人叫醒協助被
    害人逃生，即自行跑出去救火之疏失之情形，惟其行為，應僅屬於道德之範疇而
    已，尚無法因此即證明被告有積極遺棄之犯行。此外復查無其他積極證據足資證
    明被告有何遺棄犯行，其犯罪自屬不能證明，自應為被告無罪之諭知。
據上論斷，應依刑事訴訟法第三百０一條第一項，判決如主文。
本案經檢察官曾靖雅到庭執行職務。
中      華      民      國    九十一    年      五      月    二十九    日
                                  臺灣高雄地方法院刑事第七庭
                                              法  官   陳信伍
右正本證明與原本無異。
如不服本判決，應於判決送達後十日內，向本院提出上訴狀。
                                              書記官   林秀珍
中      華      民      國    九十一    年      五      月    二十九    日
